臺灣高等法院刑事判決
109年度上訴字第4649號
上  訴  人  
即  被  告  鄭楊晨



            陳傑翔


上列上訴人即被告等因詐欺等案件，不服臺灣臺北地方法院109
年度審訴字第792號，中華民國109年9月28日第一審判決（起訴
案號：臺灣臺北地方檢察署109年度偵字第141、2749、5787號）
，提起上訴，本院判決如下：
    主  文
上訴駁回。
    事  實
一、丙○○、甲○○、乙○○（涉犯加重詐欺等罪，經原審判處罪刑後
    ，因於本院撤回上訴，已確定）、蕭宗靖（涉犯加重詐欺等
    罪，經原審判處罪刑後因未上訴而確定）於民國108年9月間
    某日，加入以「張雲杰」（由檢察官另行偵辦）為首，以實
    施詐術為手段所組成具有持續性及牟利性之有結構性詐欺集
    團組織（無證據證明集團內有未滿18歲之人），丙○○、甲○○
    分別擔任取簿手、收水及車手工作，而為下列犯行：
　㈠丙○○、乙○○、蕭宗靖與「張雲杰」所屬詐欺集團成年成員共
    同意圖為自己不法所有，基於三人以上詐欺取財之犯意聯絡
    ，先由詐欺集團之成年成員於民國108年10月1日，以如附表
    編號1所示之詐騙方式，向庚○○行騙，致庚○○信以為真，陷
    於錯誤，而於附表編號1所示之時間、地點寄交如附表編號1
    所示帳戶之存摺及提款卡至超商門市後，乙○○接獲詐欺集團
    成員通知，即於108年10月5日凌晨2時7分許，駕駛車牌號碼
    0000-00號自用小客車，搭載丙○○及蕭宗靖，並由丙○○下車
    進入超商門市領取庚○○寄送之存摺、提款卡，再將之交予乙○○，乙○○再轉交與該詐欺集團成員作為犯罪工具。
　㈡丙○○、甲○○、乙○○與「張雲杰」所屬詐欺集團成年成員共同
    意圖為自己不法所有，基於三人以上詐欺取財之犯意聯絡，
    先由詐欺集團成員於附表編號2所示之時間，以附表編號2所
    示之詐騙方式，向甲○○行騙，致甲○○陷於錯誤，而於如附表
    編號2所示時間、地點，匯款新臺幣（下同）3萬元至指定之
    中國信託銀行帳號000-000000000000號蔡昀妤帳戶，惟因甲○○辦理匯款時間過晚，郵局人員尚未將3萬元匯入蔡昀妤帳
    戶，乙○○於108年10月18日將附表編號2所示蔡昀妤帳戶之提
    款卡交予甲○○，並告知丙○○以電話聯繫甲○○提領時間，甲○○
    接獲丙○○通知後，雖持蔡昀妤帳戶之提款卡提領，但因甲○○
    之款項尚未匯入，無法提款而未遂。甲○○於翌日（即19日）
    發現有異乃報警處理，經警聯繫郵局，其3萬元款項因此未
    匯入蔡昀妤帳戶內。
　㈢丙○○、甲○○、乙○○與「張雲杰」所屬詐欺集團成年成員共同
    意圖為自己不法所有，基於三人以上詐欺取財及洗錢之犯意
    聯絡，先由詐欺集團成員分別於附表編號3至5所示之時間，
    以附表編號3至5所示之詐騙方式，分別向丙○○、丁○○、乙○○
    行騙，致其等均陷於錯誤，而於如附表編號3至5所示時間、
    地點，匯款或轉帳如附表編號3至5所示之款項至附表編號3
    至5所示之帳戶，乙○○則將如附表編號3至5所示蔡昀妤、鄭
    朝元帳戶之提款卡交予甲○○，並告知丙○○以電話聯繫甲○○何
    時可提領款項，甲○○接獲丙○○通知後，即持乙○○所交付之提
    款卡於如附表編號3至5所示時間、地點，提領如附表編號3至
    5所示之款項後交予丙○○，由丙○○將款項交給乙○○，乙○○再
    上繳予詐欺集團成員，以此方式掩飾、隱匿渠等詐欺取財犯
    罪所得之去向及所在。嗣經黃韻臻等人報警處理，查悉上情
    。　
二、案經甲○○、丁○○訴由臺北市政府警察局萬華分局報告臺灣臺
    北地方檢察署檢察官偵查起訴。
　　理  由
壹、證據能力
一、按組織犯罪防制條例第12條第1項中段規定：「訊問證人之
    筆錄，以在檢察官或法官面前作成，並經踐行刑事訴訟法所
    定訊問證人之程序者為限，始得採為證據。」準此，被告以
    外之人於警詢時所為之陳述，關於組織犯罪防制條例之罪，
    固絕對不具證據能力，惟上開規定，僅是針對違反組織犯罪
    防制條例之罪有關證據能力之特別規定，其他非屬組織犯罪
    防制條例之罪部分，例如加重詐欺等罪，其被告以外之人於
    審判外所為之陳述，不受上開特別規定之限制，仍應依刑事
    訴訟法相關規定，定其得否作為證據（最高法院103年度台
    上字第2915號判決意旨參照）。
二、查證人即共犯乙○○、蕭宗靖、證人即被害人甲○○、丙○○、丁○○、乙○○於警詢時之陳述，依上開說明，固不得作為認定被
    告等違反組織犯罪防制條例之證據，惟就被告等犯加重詐欺
    、一般洗錢等罪部分，當事人均未爭執證據能力，亦未於本
    院言詞辯論終結前聲明異議，經本院審認結果，上開證據均
    無違法取得或證明力明顯偏低之瑕疵，以之作為證據應屬適
    當，依刑事訴訟法第159條之5款規定，自有證據能力。
三、本判決下列認定事實所引用之非供述證據，並無證據證明係
    公務員違背法定程序取得之證據，且與本件待證事實具有自
    然之關聯性，且當事人亦未爭執證據能力，自得為證據使用
    。　
貳、實體部分：
一、認定犯罪事實所憑證據及理由：
　㈠上揭犯罪事實，迭據被告丙○○、甲○○於警詢、偵查、原審及
    本院準備程序均坦承不諱，核與證人即同案被告乙○○、蕭宗
    靖於警詢、偵查及原審所供述渠等參與詐騙集團、本案詐欺
    之分工狀況大致相符，並據證人即告訴人甲○○、丁○○、證人
    即被害人庚○○、丙○○、乙○○於警詢中證述遭騙過程綦詳（見
    109偵2121卷第23至25、27至28、29至31、33至34頁、109偵
    141卷第39至43頁），復有通訊軟體LINE對話內容翻拍照片
    、交貨便服務代碼、如附表所示帳戶之開戶資料、歷史交易
    明細、自動櫃員機交易明細、網路銀行畫面列印資料影本、
    便利商店監視器及自動櫃員機監視器錄影畫面之翻拍照片（
    見109偵141卷第75、77至95、47至63頁，109偵2121卷第47
    、69、75、81至83、85至96頁，109偵2749卷第15至19、39
    、159至159、163、167至169、199至203、205至209頁）在
    卷可稽。足認被告2人之任意性自白均係與事實相符，堪以
    採信。
　㈡又告訴人甲○○固因被騙，而至郵局辦理匯款手續，惟因時間
    過晚，郵局人員告知需下週一始能將款項匯入，嗣因甲○○發
    覺有異乃報警處理，故款項未匯入詐騙集團指定之帳戶內等
    情，有原審法院公務電話紀錄在卷可參（見原審卷第105頁
    ），且觀之詐欺集團掌控之人頭帳戶即中國信託銀行帳號00
    0-000000000000號蔡昀妤帳戶之存款交易明細，亦未見有甲○○匯入之款項等情，有上開銀行108年12月25日中信銀字第1
    08224839280612號函附客戶相關資料及存款交易明細在卷可
    稽（見109偵2749卷第197至201頁），是此部分應屬加重詐
    欺未遂，起訴書誤認甲○○已將款項匯入並遭提領，容有誤會
    ，應予更正。
　㈢綜上所述，本件事證明確，被告2人上開犯行均堪予認定，應
    依法論科。
二、論罪： 
　㈠本案詐欺集團，係由3人以上所組成，以施用詐術為其手段，
    且組成之目的即在向他人詐取財物，又已存續相當時日並實
    施多次犯行，具有持續性及牟利性。再本案詐欺集團係由電
    信機房成員致電被害人以實施詐術，致被害人陷於錯誤而交
    付帳戶或財物後，復由集團成員通知取簿手及車手前往領取
    帳戶或提領款項後交予集團內之其他成員，足見本案詐欺集
    團之任務分工細膩，犯罪計畫周詳，顯非為立即實施犯罪而
    隨意組成，而屬有結構性組織。職是，本案詐欺集團確屬組
    織犯罪防制條例第2條第1項所稱之犯罪組織。
　㈡核被告丙○○就附表編號1所為，係犯組織犯罪防制條例第3條
    第1項後段之參與犯罪組織罪、刑法第339條之4第1項第2款
    之三人以上共同詐欺取財罪；核被告丙○○、甲○○就附表編號
    2所為，均係犯刑法第339條之4第2項、第1項第2款之三人以
    上共同詐欺取財未遂罪；核被告丙○○、甲○○就附表編號3至5
    所為，均係犯刑法第339條之4第1項第2款之三人以上共同詐
    欺取財罪及洗錢防制法第14條第1項之普通洗錢罪。
　㈢起訴書雖認被告甲○○亦涉犯組織犯罪防制條例第3條第1項後
    段之參與犯罪組織罪嫌。惟按加重詐欺罪係侵害個人財產法
    益之犯罪，其罪數計算，以被害人數、被害次數之多寡，決
    定其犯罪之罪數，核與參與犯罪組織罪之侵害社會法益，因
    應以行為人所侵害之社會全體利益為準據，認定係成立一個
    犯罪行為，有所不同。倘若行為人於參與犯罪組織之繼續中
    ，先後為數次加重詐欺之行為，因行為人僅為一參與犯罪組
    織行為，侵害一社會法益，應僅就首次犯行論以參與犯罪組
    織罪及加重詐欺罪之想像競合犯，而其後之犯行，為其參與
    組織之繼續行為，為避免重複評價，當無從將一參與犯罪組
    織行為割裂再另論一參與犯罪組織罪，而與其後所犯加重詐
    欺罪從一重論處之餘地（最高法院107年度台上字第1066號
    、108年度上字第416號、第783號判決意旨參照）。查被告
    甲○○加入本案詐欺集團，擔任取款車手，涉犯組織犯罪條例
    第3條第1項後段之參與犯罪組織罪、加重詐欺取財等事實，
    於本案繫屬原審法院前，業經臺灣桃園地方檢察署檢察官另
    案提起公訴，被告甲○○於該案最早涉犯加重詐欺取財之犯罪
    時間為108年10月14日，有該署108年度偵字31419、31978、
    32828號、109年度偵字第172、3136、4144號、109年度少連
    偵字第78號起訴書（見本院卷第117至143頁）附卷可佐，而
    本案被告甲○○所犯3人以上共同詐欺取財犯行之犯罪時間均
    為108年10月18日，是本案並非被告甲○○加入該詐欺集團後
    所為之首次詐欺犯行，依前揭說明，為避免過度評價，自無
    從割裂同一參與犯罪組織之行為，再重複與其後所犯之本案
    加重詐欺取財犯行論以想像競合犯並從一重論處之餘地，是
    本案不應再對被告甲○○論以參與犯罪組織罪。
　㈣被告丙○○與乙○○、蕭宗靖及「張雲杰」所屬詐騙集團成員間
    ，就附表編號1所為；被告丙○○、甲○○與乙○○及「張雲杰」
    所屬詐騙集團成員間，就附表編號2至5所為，各有犯意聯絡
    與行為分擔，應分別論以共同正犯。　
　㈤被告2人就附表編號5所示之乙○○因被騙而為4次轉帳行為，因
    時間密接、侵害同一法益，各行為之獨立性極為薄弱，應視
    為數個舉動之接續施行，為接續犯。起訴書就此部分匯款金
    額及提領金額雖均有漏載，然因屬接續犯，為起訴效力所及
    ，本院自應併予審理。
　㈥被告丙○○就附表編號1部分、被告2人就附表編號3至5部分，
    均係以一行為同時觸犯上開數罪名，為想像競合犯，均應從
    一重之三人以上共同詐欺取財罪處斷。
　㈦被告2人就附表編號2部分，已著手於詐欺取財犯行之實行，
    惟因款項尚未匯入，致提領無著，為未遂犯，爰依刑法第25
    條第2項規定減輕其刑。
  ㈧被告丙○○就附表編號1至5所示之5次犯行、被告甲○○就附表編
    號2至5所示之4次犯行，均犯意各別，行為互殊，應予分論
    併罰。
  ㈨按行為人以一行為觸犯組織犯罪防制條例第3條第1項後段之
    參與犯罪組織罪，及刑法第339條之4第1項第2款之加重詐欺
    取財罪，依刑法第55條前段規定從一重之加重詐欺取財罪處
    斷而為科刑時，於有預防矯治其社會危險性之必要，且符合
    比例原則之範圍內，由法院依組織犯罪防制條例第3條第3項
    規定，一併宣告刑前強制工作（最高法院刑事大法庭108年
    度台上大字第2306號裁定參照）。是以，行為人以一行為觸
    犯組織犯罪防制條例第3條第1項後段之參與犯罪組織罪及刑
    法第339條之4第1項之加重詐欺取財罪，依想像競合犯規定
    ，從一重之加重詐欺取財罪處斷而為科刑時，因所犯輕罪(
    參與犯罪組織罪)之刑罰以外之法律效果，即組織犯罪防制
    條例第3條第3項強制工作之規定，並未被重罪所吸收，仍應
    一併適用。惟該條例所規定之強制工作，性質上原係對於有
    犯罪習慣，或因遊蕩、懶惰成習而犯罪者，所為之處置，修
    正後該條例既已排除常習性要件，從而，本於法律合憲性解
    釋原則，依司法院釋字第471號關於行為人有無預防矯治其
    社會危險性之必要，及比例原則等與解釋意旨不相衝突之解
    釋方法，為目的性限縮，對犯該條例第3條第1項之參與犯罪
    組織罪者，視其行為之嚴重性、表現之危險性、對於未來行
    為之期待性，以及所採措施與預防矯治目的所需程度，於有
    預防矯治其社會危險性之必要，且符合比例原則之範圍內，
    由法院依該條例第3條第3項規定，一併宣告刑前強制工作。
    查被告丙○○所參與之詐欺犯罪組織，雖對於不特定社會大眾
    有一定侵害之危險性，且已有附表所示之被害人遭騙，然其
    所參與者係詐騙集團下層之車手工作，並非前端施用詐術之
    人，亦非集團上層，僅分得被害人受騙款項之一小部分報酬
    ，大部分均繳回集團，是其參與情節較輕微，且參與犯罪組
    織期間非長，嚴重性、危險性較低，經本院科刑暨嗣後刑之
    執行，當能從中獲得警惕，足生預防矯治目的，故認無宣告
    強制工作3年之必要。
三、駁回上訴之理由：
　㈠被告2人上訴主張：其等均坦承犯行，請求從輕量刑等語。
　㈡惟按量刑之輕重，係屬為裁判之法院得依職權裁量之事項，
    苟其量刑已以行為人之責任為基礎，並斟酌刑法第57條所列
    一切情狀，在法定刑度內，酌量科刑，如無偏執一端，致明
    顯輕重失衡情形，不得遽指為不當或違法（最高法院72年台
    上字第6696號判例、99年度台上字第189號判決意旨參照）
    。又刑罰之量定屬法院自由裁量之職權行使，但仍應審酌刑
    法第57條所列各款事由及一切情狀，為酌量輕重之標準，並
    非漫無限制，在同一犯罪事實與情節，如別無其他加重或減
    輕之原因，下級法院量定之刑，亦無過重或失輕之不當情形
    ，則上級法院對於下級法院之職權行使，原則上應予尊重（
    最高法院85年度台上字第2446號判決意旨參照）。 
　㈡原審以被告2人罪證明確，審酌被告2人加入詐欺集團，擔任
    取簿手及取款車手以獲取不法利益，不僅侵害告訴人及被害
    人之財產法益，且影響社會治安，其等犯後坦承犯行，已與
    被害人乙○○達成調解之犯後態度，兼衡其等於詐欺集團中並
    非擔任主導角色，暨犯罪動機、手段、自陳之智識程度及家
    庭生活狀況、素行、告訴人甲○○及丙○○、被害人乙○○表示之
    意見等一切情狀，就被告丙○○各量處有期徒刑1年1月、7月
    、1年2月、1年2月、1年1月，應執行有期徒刑1年9月；就被
    告甲○○各量處有期徒刑7月、1年2月、1年2月、1年1月，應
    執行有期徒刑1年6月，並均沒收、追徵其等犯罪所得。核原
    審已於判決理由內說明其量刑審酌事由，復已以行為人之責
    任為基礎，斟酌刑法第57條所列一切情狀，其量定之刑罰，
    已兼顧相關有利與不利之科刑資料為綜合考量，既未逾越法
    定刑度，亦未濫用自由裁量之權限，且無違背公平正義、責
    罰相當等原則，屬裁量權之適法行使，難認有何不當。是被
    告等以前詞上訴請求從輕量刑，並無理由，均應予駁回。
四、被告2人經合法傳喚，無正當理由不到庭，爰不待其陳述逕
    行判決。　　
據上論結，應依刑事訴訟法第368條、第371條，判決如主文。
本案經檢察官鄭東峯提起公訴，檢察官蔡名堯到庭執行職務。
中　　華　　民　　國　　110 　年　　3 　　月　　31　　日
                  刑事第十七庭  審判長法　官 鄭水銓
                                      法　官 沈君玲
                                      法　官 李世華
以上正本證明與原本無異。
如不服本判決，應於收受送達後20日內向本院提出上訴書狀，其
未敘述上訴之理由者並得於提起上訴後20日內向本院補提理由書
（均須按他造當事人之人數附繕本）「切勿逕送上級法院」。
                                      書記官 莊佳鈴
中　　華　　民　　國　　110 　年　　3 　　月　　31　　日
附錄：本案論罪科刑法條全文　　　　　　　　　　　　　　　
中華民國刑法第339條之4
犯第339條詐欺罪而有下列情形之一者，處1年以上7年以下有期
徒刑，得併科1百萬元以下罰金：
一、冒用政府機關或公務員名義犯之。
二、三人以上共同犯之。
三、以廣播電視、電子通訊、網際網路或其他媒體等傳播工具，
    對公眾散布而犯之。
前項之未遂犯罰之。
洗錢防制法第14條
有第二條各款所列洗錢行為者，處7年以下有期徒刑，併科新臺
幣5百萬元以下罰金。
前項之未遂犯罰之。
前二項情形，不得科以超過其特定犯罪所定最重本刑之刑。
組織犯罪防制條例第3條
發起、主持、操縱或指揮犯罪組織者，處3年以上10年以下有期
徒刑，得併科新臺幣1億元以下罰金；參與者，處6月以上5年以
下有期徒刑，得併科新臺幣1千萬元以下罰金。但參與情節輕微
者，得減輕或免除其刑。
具公務員或經選舉產生之公職人員之身分，犯前項之罪者，加重
其刑至二分之一。
犯第1項之罪者，應於刑之執行前，令入勞動場所，強制工作，
其期間為3年。
前項之強制工作，準用刑法第90條第2項但書、第3項及第98條第
2項、第3項規定。
以言語、舉動、文字或其他方法，明示或暗示其為犯罪組織之成
員，或與犯罪組織或其成員有關聯，而要求他人為下列行為之一
者，處3年以下有期徒刑，得併科新臺幣3百萬元以下罰金：
一、出售財產、商業組織之出資或股份或放棄經營權。
二、配合辦理都市更新重建之處理程序。
三、購買商品或支付勞務報酬。
四、履行債務或接受債務協商之內容。
前項犯罪組織，不以現存者為必要。
以第5項之行為，使人行無義務之事或妨害其行使權利者，亦同
。
第5項、第7項之未遂犯罰之。
附表：
編號 被害人 詐騙方式 提領時間、地點 提領金額 1 庚○○ 庚○○於108年10月1日，在臉書上看到詐騙集團成員所刊登借款之訊息，即以通訊軟體LINE加為好友，以LINE與之聯繫，詐騙集團成員向庚○○佯稱：需先提供銀行帳戶之存摺、提款卡以供審核測試，審核通過後才會放款云云，致庚○○陷於錯誤於同月3日，在新竹市○區○道路0段000號統一超商厚稼門市，將其土地銀行帳號000-000000000000號帳戶之存摺及提款卡寄至臺北市○○區○○路0段000巷0號1樓統一超商庫德門市。   2 甲○○ 詐騙集團成員於108年10月18日15時55分許，佯裝係甲○○侄子，撥打電話予甲○○，佯稱：公司急需資金新臺幣（下同）12萬元，欲向其借款云云，甲○○信以為真，惟僅同意借款3萬元，並於同日15時54分許，在屏東高樹鄉高樹郵局，臨櫃匯款3萬元至指定之中國信託銀行帳號000-000000000000號蔡昀妤帳戶，惟因時間過晚，郵局於下週一始為匯款，甲○○於翌日（即19日）得知受騙，乃報警處理，故3萬元並未匯入上開蔡昀妤帳戶內而未遂 於108年10月18日15時54分許後某時，接獲通知而進行提領，因款項尚未匯入而提領無著。    3 丙○○ 詐騙集團成員於108年10月18日11時30分許，撥打電話予丙○○，佯裝係其同學，佯稱：急需用錢，要求借款5萬元云云，致丙○○陷於錯誤，於同日14時40分許，在臺中市○○區○○路0段000號義里農會，匯款2萬元至指定之上開蔡昀妤帳戶內。 於108年10月18日下午3時4分許，在臺北市○○區○○街000號 2萬元  4 丁○○ 詐騙集團成員於108年10月14日10時許，撥打電話予丁○○，佯裝係其友人，佯稱：急需現金，要求借款云云，致丁○○陷於錯誤，於同日14時2分許，在新竹三娃橋郵局，臨櫃匯款3萬元至蔡昀妤上開帳戶內。 於108年10月18日下午3時44分許，在臺北市○○區○○街0段00號 3萬元  5 乙○○ 乙○○接獲詐騙集團成員以行動通訊軟體LINE傳送之小額借款訊息，乃於108年10月18日以LINE與詐騙集團成員聯繫，詐騙集團成員佯稱：申辦貸款需先付押金、購買保險及預付利息云云，致乙○○陷於錯誤，而接續於同日14時3分許、15時19分許、17時26分許、20時29分許，分別以網路銀行及超商之ATM轉帳3萬元、3萬元、3萬元、1萬元至指定之中國信託銀行帳號000-000000000000號鄭朝元帳戶內 於108年10月18日14時7分許，在臺北市○○區○○街000號 3萬4千元（其中4千元係別人匯入之款項）    於108年10月18日15時23分許，在臺北市○○區○○街0段00號 3萬元    於108年10月18日17時47分許，在臺北市○○區○○路00號 3萬元    於108年10月18日20時39分許，在臺北市○○區○○路000號 1萬元